【裁判字號】    97,消債更,637
【裁判日期】    971224
【裁判案由】    更生事件
【裁判全文】
臺灣屏東地方法院民事裁定           97年度消債更字第637號
聲  請  人
即債務人    甲○○
上列當事人因消費者債務清理事件聲請更生，本院裁定如下：
    主  文
更生之聲請駁回。
聲請費用由聲請人負擔。
    理  由
一、按債務人與金融機構協商成立者，不得聲請更生或清算，但
    因不可歸責於己之事由，致履行顯有重大困難者，不在此限
    ；本條例施行前，債務人依金融主管機關協調成立之中華民
    國銀行公會會員辦理消費金融案件無擔保債務協商機制與金
    融機構成立之協商，準用前項之規定，消費者債務清理條例
    第151 條第5 項、第6 項分別定有明文。又聲請更生或清算
    不合程式或不備其他要件者，法院應以裁定駁回之，但其情
    形可以補正者，法院應定期間先命補正，復為同條例第8 條
    所明定。是依上之條文規定可知，債務人與金融機構協商成
    立債務清償方案後，即應由債務人按其條件履行，如因事後
    發生情事變更，在清償期間收入或收益不如預期，致該方案
    履行困難甚或履行不能，因不可歸責於己，始能例外准許債
    務人聲請更生或清算，以避免債務人任意毀諾已成立之協商
    ，濫用更生或清算之裁判上債務清理程序。從而，所謂「不
    可歸責於己之事由」，應係指客觀上聲請人之支出增多，或
    收入、收益減少，非其成立協商時所能預期，諸如物價上漲
    而成本增加、家屬患病等以致支出增加，或因病無法工作、
    僱佣之公司倒閉或裁員、失業、減薪等以致收入減少，均屬
    之。且衡量債務人或其受扶養人之生活費用時，亦應兼顧債
    權人利益，僅得核准較為基本之需求，對超過基本需求之主
    張，應不予准許。
二、本件債務人向本院聲請更生，主張其因有不能清償債務情事
    ，於本條例施行後，於97年8 月間日與最大債權金融機構玉
    山商業銀行股份有限公司協商，該行提出分155 期，每月清
    償新台幣（下同）6,000元之條件，然因債務人薪資遭民間
    債權人執行扣押債務人每月薪資三分之一即30,832元，每月
    薪資僅餘48,467元；協商金額過高及債務人尚須撫養母親李
    兵、配偶邱容嬌；無法依該行協商條件付款，故協商不成立
    ，非可歸責於己等語。
三、經查債務人係因積欠各銀行現金卡、信用卡及信用貸款債務
    ，於本條例施行後，於97年8 月間與最大債權金融機構玉山
    商業商業銀行股份有限公司協商，該行提出分155 期，0 利
    率，每月清償新台幣（下同）6,000 元之條件，然因債務人
    不能負擔，故協商不成立，有債務人所提前置協商不成立通
    知書及聲請狀可稽。
四、然依債務人所提財政部臺灣省南區國稅局95、96年年度綜合
    所得稅各類所得資料清單可知，債務人任職警職之最近二年
    之薪資及其他所得總額各為95年之1,033,018 元及96年之1,
    034,118 元，平均最近二年之每月薪資及其他所得即為86,
    130 元。縱依債務人陳報薪資遭民間債權人執行扣押債務人
    每月薪資三分之一即30,832元，每月薪資亦餘48,467元；又
    依債務人所提出之財產狀況說明書及本院調取其妻邱容嬌之
    95 、96 年度綜合所得稅各類所得資料清單及財政部臺灣省
    南區國稅局財產歸屬資料清單所示，債務人之妻邱容嬌之最
    近二年之薪資及其他所得總額各為95年之27,928元及96年之
    70,806元，並擁有一部汽車之財產；債務人之子李佳原（68
    年10月1 日出生）之最近二年之薪資及其他所得總額各為95
    年之316,040 元及96年之322,800 元；均顯非經濟狀況不良
    者。
五、債務人雖主張，因協商金額過高及債務人尚須撫養母親李兵
    、配偶邱容嬌；復遭民間債權人等執行扣押債務人每月薪資
    三分之一，無法依協商條件付款等語；然債務人母親李兵目
    前與債務人其他兄弟，同居於台北縣有戶籍謄本附卷；債務
    人其他兄弟，自應分擔供養母親之責；又查民間債權人等對
    債務人持有債權，並非意外或突發事項，債務人理應依債之
    本旨與誠信原則對民間債權人等清償債務，民間債權人等於
    未獲清償時，執行扣押債務人每月薪資三分之一，自非屬不
    可歸責於己之事由範圍內；再依民況再依民法第1114條及第
    1116條之1 規定，直系血親相互間；家長家屬相互間及夫妻
    相互間互負扶養之義務。又扶養之程度，應按受扶養權利者
    之需要，與負扶養義務者之經濟能力及身分定之，民法第11
    19條亦定有明文。因此債務人對其家人之扶養費等支出應分
    別參酌債務人之資力及二者實際需要而負擔。則債務人顯非
    不能支應還款方案，尚難以此認債務人之未依原協商條件付
    款，為非可歸責。
六、綜上所述，債務人平均最近二年之每月薪資及其他所得為86
    ,130 元 之收入，縱依債務人陳報薪資遭民間債權人執行扣
    押債務人每月薪資三分之一即30,832元，每月薪資亦餘48,
    467 元；即使扣除其每月依協商條件應償還之6,000 元，債
    務人仍有餘42,467元，衡諸一般日常生活經驗法則，應足供
    其支應日常生活、與參酌債務人之資力及實際需要而照養其
    家人等並償債所需，亦堪認其無不能清償或履行顯有重大困
    難之情事。況為償還債務，債務人必須經歷履行期間較不寬
    裕之經濟生活，惟此乃債務人於負擔債務時即得預見，是以
    應依誠實信用原則，於有履行可能性時，誠實忍耐，勤勉償
    還債務；此外，債務人就其有何不可歸責於己之事由，致履
    行顯有重大困難之事實，並未為具體之主張及提出證明資料
    以供審酌，是以債務人之更生聲請既不符合首揭法條所規定
    之要件，且上開欠缺復無從補正，自應駁回其聲請，爰依前
    述規定裁定如主文。
中    華    民    國    97    年    12    月  24     日
                          民事庭法官   李麗芳
正本係照原本作成。
如不服本裁定應於送達後十日內向本院提出抗告狀，並繳納抗告
費新臺幣一千元。
中    華    民    國    97    年    12    月    24    日
                              書記官    滕一珍


司法院資訊處製作；財團法人民間司法改革基金會備份。
